臺灣臺中地方法院民事判決　　　　　　　　　　九十二年簡上字第一四八號
　　上　訴　人　乙○○
　　訴訟代理人　洪永叡律師
　　複代理人　　丁○○
　　　　　　　　林沛妤
　　被上訴人　　甲○○
　　訴訟代理人　周志峰律師
　　複代理人　　丙○○
右當事人間請求遷讓房屋事件，上訴人對於中華民國九十二年二月十九日本院台中簡
易庭九十一年度中簡字第三三五八號第一審判決提起上訴，本院於民國九十三年七月
九日言詞辯論終結，判決如左：
    主      文
原判決廢棄。
被上訴人在第一審之訴及假執行之聲請均駁回。
第一、二審訴訟費用由被上訴人負擔。
    事實及理由
一、被上訴人起訴主張：坐落臺中縣太平市○○段四九六地號、四九七地號、四九八
    地號土地上如附圖所示規模之鐵皮屋（下稱系爭房屋），係被上訴人母親何黃素
    娥於民國六十九年間出資興建，該房屋未辦理保存登記，屬出資興建之何黃素娥
    所有。嗣訴外人何黃素娥於七十七年二月一日過世，其配偶何阿哉亦於八十九年
    二月九日過世，依繼承關係系爭房屋之所有權，現本應歸為被上訴人與其兄姊妹
    何進陞、何秀美、何秀鳳、何昕湄（原名何麗華）、何緹鳳（原名何美蘭）、何
    春美公同共有。但其中何秀美等五位繼承人，於起訴前已同意就系爭房屋之公同
    共有權利予以拋棄，所以公同共有權人僅剩被上訴人與訴外人何進陞二人。上訴
    人雖向訴外人何進陞購得上開永豐段四九六、四九七地號土地，但搭建於該兩地
    號與第四九八地號上之系爭房屋，則因屬被上訴人與其他繼承人公同共有之財產
    ，訴外人何進陞未經全體公同共有人同意將系爭房屋處分給上訴人，應屬無效，
    上訴人對系爭房屋即無正當占有權源。系爭房屋原即有牆壁、鐵支架、屋頂與門
    ，上訴人雖改良牆壁與裝潢天花板，但此種改良行為不發生所有權變動，被上訴
    人爰依民法第七百六十七條及第一百八十四條規定之法律關係，請求被上訴人應
    自系爭房屋遷出，將系爭房屋返還予被上訴人及全體共有人。
二、上訴人則以：被上訴人所稱訴外人何黃素娥所搭蓋之鐵皮屋，早在八十四年之
    前即已毀損，系爭房屋係由上訴人出資雇工重新搭建，其所有權應由上訴人原始
    取得。系爭房屋之出租人初始即為被上訴人之父何阿哉，何阿哉死亡後，即由
    訴外人何進陞全權處理系爭房屋之出租事宜。系爭房屋出租、租金繳收過程被上
    訴人皆知之甚詳，進而再由訴外人何進陞將系爭房屋及土地出賣予上訴人，被上
    訴人及其他繼承人五人均無異議，果若被上訴人為系爭房屋之共有人之一，何以
    其從未居於所有權人之地位有過半點置喙，是被上訴人主張其為系爭房屋共有人
    ，顯與實情不符。上訴人向訴外人何進陞購買系爭房屋及土地時，為免有所糾
    紛更於買賣契約書上載明：「佔有國有財產局、永豐段四九八地號約五十坪及地
    上建物，甲方（何進陞）同意拋棄不得為任何主張‧‧‧」等語。且當時上訴人
    為順利取得產權亦同意以價金之一部，代訴外人何進陞清償積欠被上訴人之債務
    一百五十萬元，就上訴人與何進陞之買賣契約內容，被上訴人知悉甚詳，遂有後
    來被上訴人代償欠款，旋被上訴人即依約塗銷抵押權登記之事。縱被上訴人確為
    所有權人之一，亦可認系爭房地之買賣早得其同意在先。則被上訴人訴請其遷讓
    房屋，顯無理由等語置辯。於本院審理時復補稱：被上訴人提起本訴，未得全體
    共有人之同意，顯屬當事人不適格。且依法院向國稅局及地政事務所函調繼承之
    財產明細及遺產分割契約書內容，系爭房屋並未在被繼承人何黃素娥、何阿哉之
    繼承財產範圍內，且坐落太平市○○段之土地全部均由訴外人何進陞一人單獨繼
    承，足證系爭房屋確為訴外人何進陞所有，得單獨處分，故上訴人自屬有權占有
    。況上訴人現為永豐段四九六、四九七地號土地即系爭房屋坐落基地之所有權人
    ，被上訴人請求上訴人遷讓返還系爭房屋，顯然侵害上訴人對上開土地之所有權
    ，故本件實無保護必要。又縱認系爭房屋為訴外人何黃素娥興建，並由被上訴人
    及其姐弟妹繼承取得公同共有權，惟因系爭房屋係未辦保存登記之不動產，無法
    以登記為認定所有權之依據，為保護交易安全，應類推適用動產善意受讓之規定
    ，故何進陞以所有人之地位將系爭房屋出售讓與予上訴人，上訴人善意受讓系爭
    房屋，上訴人應善意取得系爭房屋之所有權，被上訴人主張上訴人無權占有，顯
    無理由，應予駁回等語置辯。
三、原審為被上訴人勝訴之判決，判令上訴人應自系爭房屋遷出，返還系爭房屋予被
    上訴人及全體共有人，並依聲請准予供擔保為假執行及免為假執行之宣告。上訴
    人上訴聲明不服，聲明求為判決：(1)原判決廢棄；(2)被上訴人在第一審之訴及假
    執行之聲請均駁回。被上訴人則聲明：上訴駁回。
四、兩造不爭執之事實：
（一）訴外人何黃素娥為被上訴人之母親，於七十七年二月一日死亡，何阿哉為何黃
      素娥之配偶，於八十九年二月九日死亡，訴外人何進陞、何秀美、何秀鳳、何
      昕湄（原名何麗華）、何緹鳳（原名何美蘭）、何春美分別為被上訴人之兄姊
      妹，均為何黃素娥之繼承人。此有戶籍謄本、繼承系統表附於原卷內可稽。
（二）上訴人之配偶賴雨亭自八十四年七月開始，向訴外人何阿哉承租系爭鐵皮屋，
      租期至八十四年七月十二日起至八十五年七月十一日止，期滿後，再續租自八
      十五年七月二十二日起至八十六年七月二十一日止。何阿哉過世後，改由訴外
      人何進陞任出租人，於八十九年三月二十五日與上訴人簽訂租賃契約，出租系
      爭鐵皮屋予上訴人，租期自八十九年五月二十一日起至九十年五月二十一日止
      ，期滿後，再於九十年五月二十一日續租，租期至九十年五月二十一日起至九
      十三年五月二十一日止。此有房屋租賃契約書影本共三份在卷可稽。
（三）坐落台中縣太平市○○段四九六土地原為訴外人何阿哉所有，於六十四年間分
      割移轉予訴外人何進陞，同段四九七地號土地則為何進陞於八十三年間購得。
      何進陞於九十一年三月二十五日與上訴人簽訂買賣契約，將上開二筆土地及地
      上建物門牌台中縣太平市○○路○段二０四之五號建物（即系爭房屋）以總價
      八百八十萬元出售予上訴人，土地標示欄並載明「占有國有財產局永豐段四九
      八地號約五十坪及其上建物甲方（即何進陞）同意拋棄不得為任何主張，甲方
      負排親屬占有爭議之責」。上訴人業已給付價金完畢。有買賣契約書影本一份
      在卷可稽。
      右開事實，為兩造所不爭執，並有各該證據在卷可稽，自可引為本院判斷之基
      礎。
五、法院之判斷
（一）本件首應審究者，乃系爭房屋究為何人所有？經查：
    (1)被上訴人主張系爭房屋為其母即訴外人何黃素娥於民國六十九年間出資興建乙
      節，業據證人即被上訴人之兄何進陞於原審到庭證稱：系爭房屋是我母親於六
      十九年蓋的，蓋來要賣麵做生意用的等語（見原審卷第一百一十四頁），及證
      人何春美即被上訴人之妹於本院中到庭證稱：系爭房子是我媽媽蓋的等語甚明
      （見本院九十二年十月二十八日言詞辯論筆錄）；且查，何黃素娥於七十七年
      二月一日死亡後，系爭房屋自八十四年起由被上訴人之父即訴外人何阿哉出租
      予上訴人之配偶賴雨亭，此為兩造不爭執之事實，足認系爭房屋於被上訴人之
      父母在世時即已存在，且由渠等管理，而上訴人及其配偶租用系爭房屋之數年
      間，亦未有其餘第三人出面主張系爭房屋為其所有，則被上訴人主張系爭房屋
      其母何黃素娥出資興建，為其原始取得乙節，並非無稽，上訴人既未能提出反
      證，其空言否認系爭房屋為何黃素娥原始取得，即無足採。又上訴人復主張被
      上訴人所指訴外人何黃素娥所搭建之鐵皮屋，早於八十四年間已告毀損，現有
      之系爭房屋，乃係其雇工搭建，應為其原始取得云云，然查：證人何進陞於原
      審審理時證稱：系爭房屋，面向馬路的右邊有蓋及腰的磚牆，磚牆上面蓋有鐵
      皮，鐵皮上面有活動帆布，另一面左邊是共同壁，前面是鋼管加活動帆布，後
      面有廁所，其他的是鐵皮蓋滿，留有一個門，之後我父親八十四年出租給賴雨
      亭，當時牆壁都還在，有部分損壞，父親已過世三年，賴雨亭將牆壁打掉，重
      新裝修等語，核與證人劉振華於原審證稱：系爭房屋在開五金行之前，是開釣
      蝦場，牆壁情形就如何進陞所言，屋頂是石棉瓦，八十年颱風後，屋頂改成烤
      漆板，原來四周都有牆壁等語，及證人即里長林居財結證稱：我是里長，釣蝦
      場是七十幾年別人向何阿哉承租開的，當時有簡單的牆壁，及腰的磚牆，磚牆
      上有圍簡單的牆壁，有從地圍到屋頂，後面有一間廁所，廁所旁邊有簡單的牆
      壁，有一扇門，另一邊是共同壁，前面是簡單的桌椅等語相符（見原審九十二
      年一月二十九日言詞辯論筆錄），可認系爭房屋於訴外人賴雨亭裝修前，上有
      屋頂，四周並有牆垣，已足避風雨，可達經濟上使用之目的，即屬民法第六十
      六條第一項所謂之定著物甚明。上訴人聲請傳訊之證人蘇晉揚固於原審證稱：
      我在八十四年去做的，‧‧‧我去做時屋頂已經有了，之前沒有牆壁，現在所
      有牆壁都是我做的等語，然查，系爭房屋之牆壁於整修前既已存在，而是訴外
      人賴雨亭為裝修而拆除重建，且系爭房屋於出租時即已搭有屋頂，此觀諸卷附
      訴外人何阿哉與賴雨亭於八十四年七月十二日所訂之租賃契約書，其上載明租
      賃標的為「太平鄉○○段五五０─一０一地號上之鐵架造房屋及相毗鄰之鐵架
      造房屋」，第四條並約定使用租價物之限制：「1.本房屋係供營業使用。‧‧
      ‧」，足認系爭房屋於出租予訴外人賴雨亭時確屬存在，且可達經濟上之使用
      目的，是上訴人辯稱其承租時原鐵皮屋業已毀壞云云，尚無足採。上訴人所為
      ，僅係就原有之房屋雇工重建牆壁及加以整修，並非重新搭建，而其裝修之材
      料，依民法第八百十一條之規定，即因附合於原不動產而成為不動產之成分，
      乃由系爭房屋所有人取得所有權，故而，被上訴人主張系爭房屋應由其原始取
      得云云，並無足採。
    (2)次應審究者，乃上訴人主張系爭房屋應歸何進陞所有，並非被上訴人等兄弟姊
      妹公同共有乙節，是否可採？按繼承人有數人時，在分割遺產前，各繼承人對
      於遺產全部為公同共有，民法第一千一百五十一條定有明文。而如前所述，本
      件系爭房屋為訴外人何黃素娥出資興建，為其原始取得，則何黃素娥於七十七
      年二月一日去世，系爭房屋原應由其繼承人即配偶何阿哉及子女即被上訴人、
      訴外人何進陞、何秀美、何秀鳳、何昕湄（原名何麗華）、何緹鳳（原名何美
      蘭）、何春美共同繼承，嗣何阿哉復於八十九年二月九日去世，則系爭房屋應
      為被上訴人、訴外人何進陞、何秀美、何秀鳳、何昕湄（原名何麗華）、何緹
      鳳（原名何美蘭）、何春美繼承。惟按系爭房屋於訴外人何黃素娥過世後，自
      八十四年間起即由何阿哉以其一人名義出租予上訴人之配偶賴雨亭，於何阿哉
      過世後，改由訴外人何進陞為出租人出租予上訴人，租金均交由何進陞收受使
      用，此為兩造不爭執之事實，而據證人何進陞於本院審理時陳稱：「這間房子
      在我母親之後，是我父親管理，我父親過世之後，因為地是我的名字，就由我
      管理」，核與證人何春美、何秀鳳於本院調查中到庭均陳稱：系爭房子在父親
      過世後，並沒有討論歸何人，均是何進陞在處理等語相符，可知系爭房屋自何
      阿哉過世後，均由何進陞一人管理收益，被上訴人及其姊妹多年來從未過問；
      另查，何阿哉死亡後，被上訴人與其餘繼承人業已為遺產分割協議，有渠等所
      立之遺產分割契約書影本在卷可稽，而觀諸該分割契約書，就何進陞遺留之不
      動產計二十七筆、存款八千七百零二元、股票六千七百八十二股均詳予載明分
      割後歸屬之繼承人，其中除坐落太平市○○○段一五八、一五八─二地號土地
      分由何秀鳳、何美蘭、何麗華、何春美共有，及太平市○○里○○路一八八建
      物由何進陞、何秀鳳、何秀美、甲○○、何美蘭、何春美共有外，其餘遺產均
      分歸由何進陞一人取得。按系爭房屋坐落之太平市○○段四九六、四九七地號
      土地於斯時乃何進陞一人所有，如其上房屋保持共有，對何進陞使用土地之權
      益，影響甚鉅，而被上訴人及其餘姊妹亦明知系爭房屋原係其母所出資興建，
      出租予第三人使用，非無收益，如系爭房屋約由全體繼承人繼續保持共有，衡
      情應於分割遺產時就系爭房屋部分予以討論並約明共有，避免日後產生爭議，
      ，斷無略過不予討論，未載明於遺產分割協議，且於分割前後，均由何進陞一
      人處理系爭房屋相關事宜，被上訴人等姊妹多年均未異議之理，顯然被上訴人
      等繼承人，於遺產分割前，早已有系爭房屋由何進陞取得之共識，始未於遺產
      分割協議時，再就系爭房屋予以協議之故；再者，上訴人主張訴外人何進陞曾
      向被上訴人借款，而以其所有之太平市○○段四九六、四九七地號土地設定抵
      押予被上訴人，嗣何進陞將上開二筆土地及其上系爭房屋出售予上訴人，由上
      訴人依約代償何進陞積欠被上訴人之債務，被上訴人並配合辦理塗銷抵押權登
      記乙節，業據證人即辦理買賣過戶事宜之代書李翊嘉、范弘忠於本院調查時到
      庭證述屬實，而渠二人均結證稱：當時即曾告知被上訴人何進陞出賣房地之事
      等語，雖被上訴人所舉證人陳櫻如於本院調查時證稱：「當天下午二點多，何
      進陞與另外二人進來我家，甲○○有問，他們是何人，何進陞說是代書，當時
      何進陞只說，錢要還給甲○○，叫甲○○不用問錢從哪裡來，我並沒有聽到他
      們講不動產出賣之事。」等語，主張證人李翊嘉、范弘忠所述不實，然依證人
      陳櫻如所證，其僅係於訴外人何進陞會同證人李翊嘉、范弘忠還款及拿取塗銷
      抵押權資料時在場，並非全程參與過戶買賣事宜，與證人李翊嘉證稱：「何進
      陞賣掉土地之事，是在約她（指被上訴人）交付證件之前二、三個星期在電話
      中，我跟她講的。」等語，即係於交款前告知被上訴人何進陞出售房地事宜等
      情，並不相違背，即難以證人陳櫻如就其片斷觀察所證情節，遽認證人李翊嘉
      、范弘忠所證不實。況按李翊嘉、范弘忠均為專業代書，與兩造並無特殊情誼
      ，渠等實無故為虛偽證詞之理，且渠二人之證詞，互核相符，應屬可採。依此
      ，被上訴人既明知訴外人何進陞出售系爭房屋予上訴人，卻無異議，並配合辦
      理土地抵押權塗銷登記，而其餘被上訴人之姊妹，亦均無人出面對訴外人何進
      陞出售系爭房屋之事表示異議，苟非被上訴人等女眷，早已認可系爭房屋應為
      何進陞分得，何以致之？至訴外人何進陞與上訴人簽訂之買賣契約書之土地標
      示欄固有「甲方（即何進陞）負排除親屬占有爭議之責」等語之註記，惟據證
      人李翊嘉證稱：「本件建物坐落位置為地號四九六、四九七、四九八，其中四
      九八地號為國有地，該部分出賣人無法移轉，所以附註該條指出賣人原拋棄占
      有。該負排除親屬占有之責，是因為一般案件，第三人較少出面爭執，所以才
      如此記載，該條約定，主要是指四九八的部分。」等語，且訴外人何進陞於出
      售系爭房地予上訴人時，乃稱系爭房屋為其一人所有，此亦據證人李翊嘉、范
      弘忠於本院調查中證述甚明，是顯然無從依上開註記，即認系爭房屋為被上訴
      人等繼承人公同共有。本院綜合上開各情，認本件上訴人主張系爭房屋已分歸
      何進陞所有，並非被上訴人等公同共有乙節，應屬可採。依此，系爭房屋既已
      分歸何進陞所有，即非公同共有之遺產，何進陞將之出售並交付予上訴人，上
      訴人因而取得系爭房屋之事實處分權及占有，要難認係無權占有，亦無何侵權
      行為可言，則被上訴人主張其為公同共有人，基於物上請求權及侵權行為之法
      律關係，請求被上訴人遷讓返還系爭房屋，即無理由，不應准許。
（二）退步而言，縱認被上訴人與訴外人何進陞等繼承人間，並無將系爭房屋分歸何
      進陞所有之協議，應認系爭房屋為公同共有之遺產。然按公同共有物之處分，
      及其他之權利行使，除依其公同關係所由規定之法律或契約約定外，應得公同
      共有人全體之同意。民法第八百二十八條第一項、第二項定有明文。而本於所
      有權對第三人之請求，乃屬所謂其他權利之行使，故對第三人訴請回復所有權
      之訴訟，須得其他公同共有人全體之同意，始能謂其起訴當事人之適格無欠缺
      （最高法院三十九年台上字第七三三號判例意旨參照）。被上訴人於原審雖提
      出何秀美、何麗華、何美蘭、何春美出具之拋棄書，主張渠等於起訴前已同意
      就系爭房屋之公同共有權利予以拋棄云云。然按因繼承於登記前已取得不動產
      物權者，非經登記，不得處分其物權；不動產物權，依法律行為而喪失者，非
      經登記，不生效力；物權，除法律另有規定外，因拋棄而消滅，民法第七百五
      十九條、第七百五十八條及第七百六十四條分別定有明文。拋棄對於不動產公
      同共有之權利者，亦屬依法律行為喪失不動產物權之一種，如未經依法登記，
      仍不生消滅其公同共有權利之效果。是因繼承而取得不動產之公同共有權者欲
      拋棄該不動產之公同共有權時，須先為繼承登記，再為拋棄之處分登記，始生
      效力，最高法院著有八十六年度台上字第二七六二號判決意旨足資參照。訴外
      人何秀美、何麗華、何美蘭、何春美就系爭房屋之公同共有權利既未經依法登
      記，依上說明，自仍不生因拋棄而消滅其公同共有權利之效果，故被上訴人主
      張訴外人何秀美等已非系爭房屋之公同共有人，尚非可採。嗣被上訴人於本院
      審理中固補提何秀美、何昕湄（原名何麗華）、何緹鳳（原名何美蘭）、何春
      美所出具，載明渠等同意被上訴人提起本件訴訟之同意書一紙，惟共有人之一
      之何秀鳳業已到庭明白陳稱：不同意被上訴人提起本訴等語，而其同時表明對
      訴外人何進陞出售系爭房屋無特別意見，並非與何進陞共同出售系爭房屋或同
      意何進陞所為，要無實務所指共有人所在不明，或該人係為處分行為人或同意
      為處分行為之共有人之事實上無從取得其同意之情形存在。準此，上訴人提起
      本訴，既未取得公同共有人全體之同意，依前揭說明，本件當事人適格即有欠
      缺，依法應為駁回之判決。
（三）況查，上訴人與何進陞與於九十年五月二十一日簽訂租賃契約時，乃約定租賃
      期限至九十三年五月二十一日止，該租約後並註記載明甲方（即何進陞）保證
      承買人應續租三年等語，顯然訴外人何進陞原有長期出租予上訴人之意，嗣兩
      人於租賃契約存續中，於九十一年三月二十五日簽定買賣契約書，契約後之註
      記亦約明：「‧‧‧甲方（即何進陞）同意如不能移轉過戶時，一、不能退還
      之金額併入九九大賣場房屋租金並延長租期。二、能退還之金額歸乙方（即上
      訴人）所有」，亦即二人有上訴人未能取得買賣標的物時，即繼續原有租賃關
      係之意，是如上訴人未買受系爭房屋，其本得長期租用系爭房屋，被上訴人對
      此亦無意見，惟因被上訴人出面爭執買賣契約無效，反須遷讓系爭房屋，輕重
      顯然失衡；又如上述，被上訴人就訴外人何進陞出租系爭房屋予上訴人使用，
      多年來均無異議，並表示同意由何進陞出租系爭房屋予他人，嗣知悉何進陞出
      售系爭房地予上訴人時，亦未出面爭議，而系爭房屋乃鐵皮搭造之建物，依被
      上訴人起訴時陳報之價值，僅四萬六千四百二十三元，顯非高昂，究其實際，
      被上訴人提起本訴，其意乃在欲籍系爭房屋坐落太平市○○段四九八地號之國
      有土地上，得以申請承租該國有土地，此亦為被上訴人所不爭執，則被上訴人
      既任由何進陞處分房屋不為主張，乃為申請承租系爭房屋所在之國有土地始為
      本件訴訟，其行使權利，顯有悖於誠信原則，且系爭房屋部分所在之太平市○
      ○段四九六、四九七地號，現已為上訴人所有，被上訴人等如取回系爭房屋，
      當侵及上訴人就上開土地之所有權能，亦有權利濫用之虞，依民法第一百四十
      八條第二項之規定，即無從認本件被上訴人之請求為正當而應予准許。
（四）綜上各點，本件被上訴人基於民法七百六十七條、第一百八十四條之規定，訴
      請上訴人自系爭房屋遷出，將系爭房屋返還予被上訴人及全體共有人，為無理
      由，不應准許，其假執行之聲請亦失所附麗，應併予駁回。原審為被上訴人勝
      訴之判決，並依聲請為假執行及免為假執行之宣告，自有未洽。上訴意旨指摘
      原判決不當，求予廢棄改判，為有理由，自應由本院予以廢棄改判如主文第二
      項所示。
六、因本案事證已臻明確，上訴人訴訟代理人請求本院調取被上訴人申請承租坐落太
    平市○○段四九八地號國有土地之資料，顯無必要，另其主張本件應類推適用動
    產善意受讓之規定，乃為實務所不採，且其主張陳述及兩造其餘所提之證據，均
    與本院上開論斷無涉或無違，不予贅述，併此敘明。
七、據上論結，本件上訴為有理由，依民事訴訟法第四百三十六條之一第三項、第四
    百五十條、第七十八條，判決如主文。
中      華      民     國     九十三     年     七    月    二十三      日
                              臺灣臺中地方法院民事第二庭
　　　　　　　　　　　　　　　　　審判長法　官　　　許冰芬
　　　　　　　　　　　　　　　　　　　　法　官　　　許文碩
                                        法  官      吳幸芬
右正本證明與原本無異
本判決不得上訴
中      華      民     國     九十三     年     七    月    二十三      日
                                              書  記  官
